臺灣高等法院刑事判決
110年度上訴字第2409號
上  訴  人  
即  被  告  陳世榮


選任辯護人  王淑琍律師(法扶律師)       
上列上訴人因毒品危害防制條例案件，不服臺灣新北地方法院10
9年度訴字第1416號，中華民國110年4月22日第一審判決（起訴
案號：臺灣新北地方檢察署109年度偵字第29459號），提起上訴
，本院判決如下：
    主  文
原判決撤銷。
陳世榮販賣第二級毒品，累犯，處有期徒刑參年捌月。扣案如附
表所示之物均沒收。
    事　實
一、陳世榮明知甲基安非他命係毒品危害防制條例第2條第2項第
    2款所列管之第二級毒品，依法不得販賣、持有，竟意圖營
    利，基於販賣第二級毒品之犯意，於民國109 年7月7日17時
    47分前某時許，透過臉書Messenger軟體之通話功能與黃彥
    智聯繫交易毒品事宜後，於同日18時1分許，乘坐不知情之
    丁恊裕所騎乘車牌號碼000-000號普通重型機車，至黃彥智
    工作之新北市○○區○○路000號仁愛國小警衛室前，以新臺幣
    （下同）1,000元之價格販售甲基安非他命1小包予黃彥智，
    黃彥智則當場給付價金1,000元予陳世榮。嗣員警獲報前往
    現場後，當場扣得如附表所示之物，始悉上情。
二、案經新北市政府警察局板橋分局報告臺灣新北地方檢察署檢
    察官偵查起訴。
    理　由
壹、證據能力部分：
一、按被告以外之人（包括證人、鑑定人、告訴人、被害人及共
    同被告等）於審判外之陳述雖不符刑事訴訟法第159條之1至
    之4等四條之規定，然經當事人於審判程序同意作為證據，
    法院審酌該言詞陳述或書面陳述作成時之情況，認為適當者
    ，亦得為證據；當事人、代理人或辯護人於法院調查證據時
    ，知有刑事訴訟法第159條第1項不得為證據之情形，而未於
    言詞辯論終結前聲明異議者，視為有前項之同意，同法第15
    9條之5定有明文。立法意旨在於傳聞證據未經當事人之反對
    詰問予以核實，原則上先予排除。惟若當事人已放棄反對詰
    問權，於審判程序中表明同意該等傳聞證據可作為證據；或
    於言詞辯論終結前未聲明異議，基於尊重當事人對傳聞證據
    之處分權，及證據資料愈豐富，愈有助於真實發見之理念，
    且強化言詞辯論主義，使訴訟程序得以順暢進行，上開傳聞
    證據亦均具有證據能力。查本件以下所引用之被告以外之人
    於審判外之供述證據，因檢察官、上訴人即被告陳世榮(下
    稱被告)及其辯護人於本院準備程序、審判程序時對其證據
    能力均表示不爭執（見本院卷第82、83、119頁），且迄至
    言詞辯論終結前均未聲明異議，而本院審酌上開供述證據資
    料製作時之情況，無不當取供及證明力明顯過低之瑕疵，認
    以之作為證據應屬適當，揆諸前開規定，本院亦認為均應有
    證據能力。
二、另本院以下援引之其餘非供述證據資料，檢察官、被告及其
    辯護人於本院準備程序、審判程序時對其證據能力均表示沒
    意見（見本院卷第83至85、119至122頁），且其中關於刑事
    訴訟法第164條第2項規定，證物如為文書部分，係屬證物範
    圍。該等可為證據之文書，已經依法踐行調查證據之程序，
    即提示或告以要旨，自具有證據能力，併此敘明。
貳、實體部分：
一、認定犯罪事實所憑之證據及理由：
(一)上揭事實，業據被告於本院審理中坦承不諱(見本院卷第118
    、124頁)，核與證人黃彥智於警詢、偵查及原審審理中證述
    情節大致相符(109年度毒偵字第4859號偵卷【下稱毒偵卷】
    第15至23、131至135頁，109年度偵字第29459號偵卷【下稱
    偵卷】 第25至33、169至272頁，原審卷第111至127頁)，並
    有陳世榮109 年7 月7 日新北市政府警察局板橋分局搜索同
    意書、搜索扣押筆錄、扣押物品目錄表、扣押物品收據（見
    毒偵卷第41至49頁，偵卷第41至49頁）、黃彥智109 年7 月
    7 日新北市政府警察局板橋分局搜索同意書、搜索扣押筆錄
    、扣押物品目錄表、扣押物品收據（見毒偵卷第51至58頁，
    偵卷第51至59頁）、新北市政府警察局板橋分局沙崙所109
    年7月7日職務報告（見毒偵卷第59頁，偵卷第61頁）、勘察
    採證同意書（見毒偵卷第63頁，偵卷第69頁）、現場照片（
    見毒偵卷第83至84頁，偵卷第107至108頁）、監視器畫面翻
    拍照片（見毒偵卷第84至85、88至89頁，偵卷第108至109、
    112至113頁）、黃彥智手機Messenger 通話紀錄翻拍照片（
    見毒偵卷第86至87頁，偵卷第110至111頁）等附卷可稽，並
    有被告持供與購毒者黃彥智聯繫交易毒品事宜所用如附表編
    號1所示藍色華為行動電話1支(含SIM卡2張【IMEI：0000000
    0000000、00000000000000），及本件被告販賣毒品所得如
    附表編號2所示款項1,000元扣案可資佐證，是被告上揭任意
    性自白確與事實相符，足堪採信。
(二)又毒品危害防制條例所處罰之販賣毒品罪，其成立除客觀上
    有買賣毒品之行為外，主觀上並須具有藉買賣毒品以從中牟
    取利益之意圖。又販賣毒品罪，所謂「意圖」，即犯罪之目
    的，原則上不以發生特定結果為必要，祇須有營利之意圖為
    已足，不以買賤賣貴而以從中得利為必要。且販賣毒品係違
    法行為，亦無公定價格，可任意分裝增減份量及純度，且每
    次買賣之價格、數量，亦隨時依雙方之關係深淺、資力、需
    求量、對行情之認知、來源是否充裕、查緝是否嚴緊、購買
    者被查獲時供出來源之可能風險之評估等因素，而異其標準
    ，機動調整，非可一概論之。而販賣之利得，除非經行為人
    詳細供出所販賣毒品之進價及售價，且數量俱臻明確外，實
    難察得其具體得利之實情，然販賣者從價差或量差中牟利，
    方式雖異，惟其販賣之目的在於意圖營利則屬同一。從而，
    舉凡有償交易，除足以反證其確係另基於某種非圖利本意之
    關係外，尚難祇因無法查悉其精確之販入價格，作為是否高
    價賣出之比較，諉以無營利之意思而阻卻販賣犯行之追訴。
    查被告上開販賣第二級毒品甲基安非他命之犯行，為有償行
    為，核與一般販賣毒品一手交錢一手交貨之交易型態無殊，
    客觀上已該當於毒品販賣之實行，佐以被告與證人黃彥智僅
    為普通朋友關係，並無特殊親屬或至交情誼，當無甘冒重典
    ，依販入之相同價格或數量轉售毒品而毫無利潤可圖之理，
    是被告所為上開販賣第二級毒品甲基安非他命之行為，其主
    觀上顯具有藉此交易從中獲利之意圖甚明。
(三)從而，本件事證明確，被告上開販賣第二級毒品犯行，堪以
    認定，應予依法論科。
二、論罪及刑之減輕部分:
(一)新舊法比較部分：　　　
 1、按行為後法律有變更者，適用行為時之法律，但行為後之法
    律有利於行為人者，適用最有利於行為人之法律，刑法第2
    條第1項定有明文。又按比較新舊法時，應就罪刑有關之一
    切情形，比較其全部之結果，而為整個之適用，不能割裂而
    分別適用有利益之條文（最高法院27年上字第2615號判例意
    旨可資參照）。另關於法律變更之比較適用原則，於比較時
    應就罪刑有關之共犯、未遂犯、想像競合犯、牽連犯、連續
    犯、結合犯，以及累犯加重、自首減輕暨其他法定加減原因
    （如身分加減）與加減比例等一切情形，本於統一性及整體
    性原則，綜其全部罪刑之結果而為比較（最高法院95年5月2
    3日刑事庭第8次會議決議可資參照）。　 
2、被告行為後，毒品危害防制條例第2條第2項、第4條第2項、
   第17條第2項業經立法院修正，並由總統於109年1月15日以總
   統華總一義字第10900004091號令公布施行，於同年7月15日
   生效。茲比較新舊法如下：
 ⑴修正前毒品危害防制條例第2條第2項係規定：「毒品依其成癮
   性、濫用性及對社會危害性分為四級，其品項如下：二、第
   二級  罌粟、古柯、大麻、安非他命、配西汀、潘他唑新及
   其相類製品（如附表二）。」；修正後則規定：「毒品依其
   成癮性、濫用性及對社會危害性，分為四級，其品項如下：
   二、第二級  罌粟、古柯、大麻、安非他命、配西汀、潘他
   唑新及其相類製品（如附表二）。」，則不論新法、舊法，
   甲基安非他命均屬上開條項所列之第二級毒品，前揭修正內
   容，對被告尚無有利或不利之情形。　 
 ⑵修正前毒品危害防制條例第4條第2項係規定：「製造、運輸、
   販賣第二級毒品者，處無期徒刑或7年以上有期徒刑，得併科
   新臺幣1,000萬元以下罰金。」；修正後則規定：「製造、運
   輸、販賣第二級毒品者，處無期徒刑或10年以上有期徒刑，
   得併科新臺幣1,500萬元以下罰金。」，是經比較新舊法結果
   ，此部分以修正前規定有利於被告。 
 ⑶修正前毒品危害防制條例第17條第2項規定：「犯第4條至第8
   條之罪於偵查及審判中均自白者，減輕其刑。」；修正後則
   規定：「犯第4條至第8條之罪於偵查及歷次審判中均自白者
   ，減輕其刑。」，而本件被告僅於本院審理中自白犯罪，於
   偵查及原審均未自白犯罪（詳後述），縱認經比較新舊法結
   果，修正前規定較有利於被告，惟適用修正前規定，被告就
   此部分亦無減輕其刑規定之適用，併此敘明。
 ⑷經綜合比較結果，以修正前規定較有利於被告，是依上開說明
   ，應一體適用109年1月15日修正前之毒品危害防制條例。
(二)核被告所為，係犯109年1月15日修正前毒品危害防制條例第
    4條第2項之販賣第二級毒品罪。被告販賣第二級毒品甲基安
    非他命前，持有甲基安非他命之低度行為，為其販賣之高度
    行為所吸收，不另論罪。
(三)被告構成累犯，但不予加重其刑：
　　查被告前因施用毒品案件，經原審法院以106年度簡字第729
    8號判決處有期徒刑4月確定，並於107年9月17日執行完畢，
    有本院被告前案紀錄表1份在卷可稽（見本院卷第47至63頁)
    ，被告於受有期徒刑執行完畢後，5年內故意再犯本件有期
    徒刑以上之罪，為累犯，本應依刑法第47條第1項規定加重
    其刑，惟審酌被告前開構成累犯之事實，係施用毒品與本件
    販賣毒品犯罪事實之犯罪類型有別，且罪質互異，縱被告於
    前開有期徒刑執行完畢後，再犯本件販賣毒品罪，亦難認被
    告所為本件犯行，有何特別之惡性或對刑罰反應力薄弱之情
    形，依據司法院大法官釋字第775號解釋意旨，本院認尚無
    依刑法第47條第1項之規定加重其刑之必要，附此敘明。
(四)依刑法第59條規定酌減其刑：
    按刑法第59條規定犯罪之情狀顯可憫恕，認科以最低度刑仍
    嫌過重者，得酌量減輕其刑，此雖為法院依法得行使裁量之
    事項，然非漫無限制，必須犯罪另有特殊之原因、環境與情
    狀，在客觀上足以引起一般之同情，認為即予宣告法定低度
    刑期，猶嫌過重者，始有其適用。是以，為此項裁量減輕其
    刑時，必須就被告全部犯罪情狀予以審酌，在客觀上是否有
    足以引起社會上一般人之同情，而可憫恕之情形，始謂適法
    （最高法院88年度台上字第6683號判決意旨參照）。此外，
    此所謂法定最低度刑，固包括法定最低本刑，惟遇有其他法
    定減輕之事由者，則應係指適用其他法定減輕事由減輕其刑
    後之最低度刑而言。倘被告別有法定減輕事由者，應先適用
    法定減輕事由減輕其刑後，猶認其犯罪之情狀顯可憫恕，即
    使科以該減輕後之最低度刑仍嫌過重者，始得適用刑法第59
    條規定酌量減輕其刑（最高法院100年度台上字第744號判決
    意旨參照）。查販賣第二級毒品對社會風氣危害重大，為政
    府嚴加查緝之重大犯罪，被告明知毒品對人體危害之烈，竟
    仍為上開犯行，對社會治安具有相當危害，惟同為販賣第二
    級毒品之人，其原因動機不一，犯罪情節未必盡同，或有大
    盤毒梟者，亦有中、小盤之分，其販賣行為所造成危害社會
    之程度，自因個案而異，然法律科處此類犯罪，所設法定最
    低本刑則屬相同，殊難謂為非重。本院審酌被告所為上開販
    賣第二級毒品犯行，雖對他人生命、身體及社會治安，業已
    造成潛在之危險，行為固屬可議，惟參酌本件被告販賣甲基
    安非他命之數量尚微，且交易金額僅1,000元，獲利不多，
    所為尚屬小額交易，應屬毒品交易之下游，惡性及對於社會
    秩序與國民健康之危害程度，顯然遠不如大量走私進口或長
    期、大量販賣毒品營生之「大盤」、「中盤」毒梟，另參以
    被告所犯涉販賣甲基安非他命犯行，最輕法定本刑達7年，
    依被告上開犯罪情節，經審酌後認有情輕法重情形，爰依刑
    法第59條規定減輕其刑。
(五)被告未於偵查中自白，而無修正前毒品危害防制條例第17條
    第2項減輕其刑規定之適用：
　　被告於偵查及原審對於上開時間、地點，交付第二級毒品甲
    基安非他命1小包予證人黃彥智，並向證人黃彥智收取價金1
    ,000元等情固坦承不諱，惟矢口否認有何販賣第二級毒品之
    犯行，辯稱：我跟黃彥智是係合資購買毒品，他出1,000元
    ，我出500元，所以我才會交付毒品給他並向他收錢云云。
    惟查，本件證人黃彥智係以1,000元之價格向被告購買賣1小
    包甲基安非他命乙節，業據證人黃彥智於警詢、偵查及原審
    審理中證述明確，已如前述，被告於偵查及原審所為與證人
    黃彥智合資購買毒品之辯解，核與證人黃彥智於警詢、偵查
    及原審審理中證述情節顯然不符(見毒偵卷第15至23、131至
    135頁，偵卷第25至33、169至272頁，原審卷第111至127頁)
    ，是被告辯稱本件係屬合資購買毒品云云，自非可採。次按
    合資購買毒品與販賣毒品，二者不僅犯罪構成要件事實不同
    ，法律適用亦顯然有異，是被告及其辯護人主張本件被告於
    偵查中已自白販賣毒品犯罪事實，而有修正前毒品危害防制
    條例第17條第2項減輕其刑之適用云云，自不足採。本件被
    告無修正前毒品危害防制條例第17條第2項減輕其刑規定之
    適用。
三、撤銷原判決改判、量刑及沒收之理由：　　
(一)原審就被告上揭犯行，認事證明確，予以論罪科刑，固非無
    見。惟查：㈠被告前因施用毒品案件，經原審法院以106年度
    簡字第7298號判決處有期徒刑4月確定，並於107年9月17日
    執行完畢，有本院被告前案紀錄表1份在卷可稽（見本院卷
    第47至63頁)，被告於受有期徒刑執行完畢後，5年內故意再
    犯本件有期徒刑以上之罪，為累犯，本應依刑法第47條第1
    項規定加重其刑，惟審酌被告前開構成累犯之事實，係施用
    毒品與本件販賣毒品犯罪事實之犯罪類型有別，且罪質互異
    ，縱被告於前開有期徒刑執行完畢後，再犯本件販賣第二級
    毒品罪，亦難認其所為本件犯行，有何特別之惡性或對刑罰
    反應力薄弱之情形，依據司法院大法官釋字第775號解釋意
    旨，認尚無依刑法第47條第1項之規定加重其刑之必要，已
    如前述，原審未審酌上開情節而加重其刑，自有未恰。㈡另
    查販賣第二級毒品對社會風氣危害重大，為政府嚴加查緝之
    重大犯罪，被告明知毒品對人體危害之烈，竟仍為上開犯行
    ，對社會治安具有相當危害，惟同為販賣第二級毒品之人，
    其原因動機不一，犯罪情節未必盡同，或有大盤毒梟者，亦
    有中、小盤之分，其販賣行為所造成危害社會之程度，自因
    個案而異，然法律科處此類犯罪，所設法定最低本刑則屬相
    同，殊難謂為非重。本院審酌被告所為上開販賣第二級毒品
    犯行，雖對他人生命、身體及社會治安，業已造成潛在之危
    險，行為固屬可議，惟參酌本件被告犯後於本院審理中坦承
    犯行，販賣甲基安非他命之數量尚微，且交易金額僅1,000
    元，獲利不多，所為尚屬小額交易，應屬毒品交易之下游，
    惡性及對於社會秩序與國民健康之危害程度，顯然遠不如大
    量走私進口或長期、大量販賣毒品營生之「大盤」、「中盤
    」毒梟，另參以被告所犯涉販賣甲基安非他命犯行，最輕法
    定本刑達7年，依被告上開犯罪情節，經審酌後認有情輕法
    重情形，爰依刑法第59條規定減輕其刑，原審就此部分，未
    予審酌依上開規定酌量減輕其刑，亦有未妥。
(二)本件被告提起上訴，其上訴意旨主張：㈠被告累犯不應加重
    其刑，請求從輕量刑。㈡被告犯罪情節，有情輕法重情形，
    請求依刑法第59條規定減輕其刑。㈢被告於偵審中自白犯行
    ，請求依修正前毒品危害防制條例第17條第2項減輕其刑等
    語(見本院卷第97至109、118、124至125頁)。經查：㈠被告
    於偵查中並未自白販賣毒品犯行，已如前述，是本件並無修
    正前毒品危害防制條例第17條第2項減輕其刑規定之適用，
    被告此部分之上訴，為無理由。㈡本件被告雖構成累犯，惟
    審酌被告前開構成累犯之事實，係施用毒品與本件販賣毒品
    犯罪事實之犯罪類型有別，且罪質互異，認無依刑法第47條
    第1項之規定加重其刑之必要，是上訴意旨主張累犯不應加
    重其刑，請求從輕量刑部分，揆諸上揭說明，為有理由。㈢
    依被告上開犯罪情節，經審酌後認有情輕法重情形，本院認
    有依刑法第59條規定減輕其刑之必要，已如前述，是被告此
    部分之上訴，為有理由。本件被告上訴雖有部分無理由，惟
    其上訴部分既有部分有理由，且原判決亦有上開無可維持之
    瑕疵可議，自應由本院將原判決撤銷改判。
(三)爰以行為人之責任為基礎，審酌被告明知甲基安非他命對於
    人體有莫大之戕害，為圖一己之私利，竟漠視毒品之危害性
    ，而為販賣毒品之行為，助長毒品散佈，所為自嚴重危害國
    民身心健康及社會風氣，進而敗壞社會治安，本不宜輕縱；
    且被告前有違反毒品危害防制條例、傷害、妨害公務等前案
    紀錄，有本院被告前案紀錄表1份在卷可參(見本院卷第47至
    63頁)，顯見其素行尚非良好，另考量被告販賣之甲基安非
    他命數量、金額，及其販賣之對象為本有吸食毒品習慣之人
    ；另參酌被告之犯罪動機、目的、手段、所生危害、犯後於
    本院審理中坦承犯行，犯後態度良好，及其自述為國小畢業
    之智識程度、未婚，目前沒有工作，在家中照顧其父親等一
    切情狀（見本院卷第124頁），量處如主文第2項所示之刑，
    以示懲儆。
(四)沒收：
 1、按犯第4條至第9條、第12條、第13條或第14條第1 項、第2 
    項之罪者，其供犯罪所用之物，不問屬於犯罪行為人與否，
    均沒收之，毒品危害防制條例第19條第1項定有明文。查扣
    案如附表編號1所示之行動電話1支，係被告使用而用以聯繫
    販賣毒品事宜乙節，業經被告供述明確（見原審卷第67頁）
    ，是上開行動電話係被告持供本件販賣毒品犯行所用之物，
    應依毒品危害防制條例第19條第1項規定宣告沒收。
 2、次按犯罪所得，屬於犯罪行為人者，沒收之，刑法第38條之
    1第1項定有明文。查扣案如附表編號2 所示之現金1,000 元
    ，為被告所犯上開犯行之犯罪所得，業經本院認定如上，應
    依刑法第38條之1第1項前段宣告沒收。
據上論斷，應依刑事訴訟法第369條第1項前段、第364條、第299
條第1項前段，109年1月15日修正前毒品危害防制條例第4條第2
項，毒品危害防制條例第19條第1項，刑法第2條第1項但書、第1
1條、第47條第1項、第59條、第51條第5款、第38條之1第1項前
段，判決如主文。
本案經檢察官李佳穎提起公訴，檢察官張秋雲到庭執行職務。
中　　華　　民　　國　　110 　年　　10　　月　　26　　日
                  刑事第一庭  審判長法　官  周煙平
　　　　　　　　　　　　　　　　　　法　官　連育群
　　　　　　　　　　　　　　　　　　法　官  吳炳桂
以上正本證明與原本無異。
如不服本判決，應於收受送達後20日內向本院提出上訴書狀，其
未敘述上訴之理由者並得於提起上訴後20日內向本院補提理由書
（均須按他造當事人之人數附繕本）「切勿逕送上級法院」。
                                    書記官  陳淑婷
中　　華　　民　　國　　110 　年　　10　　月　　26　　日
附錄：本案論罪科刑法條全文　　　　　　　　　　　　　　　
修正前毒品危害防制條例第4條：
製造、運輸、販賣第一級毒品者，處死刑或無期徒刑；處無期徒
刑者，得併科新臺幣2 千萬元以下罰金。
製造、運輸、販賣第二級毒品者，處無期徒刑或7 年以上有期徒
刑，得併科新臺幣1 千萬元以下罰金。
製造、運輸、販賣第三級毒品者，處7 年以上有期徒刑，得併科
新臺幣7 百萬元以下罰金。
製造、運輸、販賣第四級毒品者，處5 年以上12年以下有期徒刑
，得併科新臺幣3 百萬元以下罰金。
製造、運輸、販賣專供製造或施用毒品之器具者，處1 年以上7
年以下有期徒刑，得併科新臺幣1 百萬元以下罰金。
前五項之未遂犯罰之。
附表：
編號 物品名稱 數量 備註  1 HUAWEI廠牌行動電話（IMEI：0000000000、0000000000） 1 支 宣告沒收。  2 新臺幣壹仟圓鈔票 1 張 宣告沒收。